臺灣高等法院臺南分院刑事判決　　　　　　九十三年度上更(一)字第二四七號　Ｇ
　　　上　訴　人　臺灣臺南地方法院檢察署檢察官
　　　被　　　告　甲　○　○
　　　選任辯護人　林　金　宗
右上訴人因被告偽造文書等案件，不服臺灣臺南地方法院九十年度訴字第三二六號中
華民國九十年五月二十四日第一審判決（起訴案號：臺灣臺南地方法院檢察署九十年
度偵字第二三三八號；併辦案號：臺灣臺南地方法院檢察署九十年度偵字第四五０五
號），提起上訴，判決後，經最高法院發回更審，本院判決如左：
      主      文
原判決撤銷。
甲○○連續行使偽造私文書，足以生損害於他人，處有期徒刑陸月，如易科罰金以參
佰元折算壹日。
附表一、二所示特約商店存根聯簽帳單上，偽造「丁○○○」之署押捌枚、「丙○○
」之署押拾肆枚均沒收。
      事      實
一、甲○○基於意圖為自己不法所有及偽造私文書之概括犯意，於民國（下同）八十
    九年十二月二十六日上午十二時許，未經丁○○○之同意，擅自侵入丁○○○位
    於台南市○○路五五二巷九十五號之住處（無故侵入住宅部分未據告訴），徒手
    竊取丁○○○所有，置放於其前開住處之美商荷蘭銀行（以下簡稱荷蘭銀行）發
    行之信用卡一張（卡號：0000000000000000號），得手後，據
    為己有，並於附表一所示時地，連續持前揭信用卡至附表一所示之商店，以佯稱
    其即為「丁○○○」本人而為刷卡消費，並於每次刷卡消費時，即以複寫方式同
    時在簽帳單顧客存根聯、特約商店存根聯上分別偽簽「丁○○○」之署押，一次
    偽造完成二聯「丁○○○」名義之簽帳單據，並持以行使予各該特約商店之詐術
    ，致各該特約商店誤以為其即為丁○○○本人，而同意其使用前開信用卡刷卡消
    費共計新台幣（下同）二萬九千零二十四元。復於八十九年十二月十八日晚上二
    十二時許，承上犯意在台南縣永康市○○街一六七巷二十二號，趁丙○○囑其拿
    取皮包再放回原處不注意之際，竊取丙○○皮包內之富邦商業銀行發行之信用卡
    一張（卡號：000000000000000號），得手後，據為己有，並於
    附表二所示時地，連續持前揭信用卡至附表二所示之商店，以佯稱其即為「丙○○」本人而為刷卡消費，並於每次刷卡消費時，即以複寫方式同時在簽帳單顧客
    存根聯、特約商店存根聯上分別偽簽「丙○○」之署押，一次偽造完成二聯「丙○○」名義之簽帳單據私文書，並持以行使予各該特約商店之詐術，致各該特約
    商店誤以為其即為丙○○本人，而同意其使用前開信用卡刷卡消費共計三萬三千
    四百八十元，均足生損害於丁○○○、丙○○、荷蘭銀行、富邦商業銀行及各該
    特約商店。嗣經荷蘭銀行、富邦商業銀行分別通知丁○○○、丙○○前開刷卡消
    費行為，丁○○○、丙○○始知上情，並報警循線查獲。
二、案經台南市警察局報告臺灣台南地方法院檢察署檢察官偵查起訴及移送併辦。
      理      由
一、訊據上訴人即被告甲○○對於上開時地取用丁○○○所有之前揭信用卡，並於附
    表一所示時地，持前揭信用卡刷卡消費，且於簽帳單上簽署「丁○○○」等情，
    固不否認，惟辯稱：丁○○○係伊母親之好友，伊均以「阿姨」相稱，八十九年
    十二月二十六日上午十二時許，伊前往找丁○○○擬借信用卡，適其不在家，見
    信用卡放在微波爐上，故留紙條予以借用，嗣其借卡消費部分之帳目均已清償，
    並無竊盜、偽造文書及詐欺不法所有之意圖，至於丙○○之信用卡部分，並非其
    所竊取，亦未持之消費等語。
二、惟查被告於前開時地自行取走被害人丁○○○所有之前揭信用卡，並於附表一所
    示時地刷卡消費等情，業據被告甲○○於警訊及偵審中自承不諱，核與被害人於
    警訊及偵審中指述失竊情節相符，並有簽帳單三紙在卷可稽。被告雖辯稱：有留
    下紙條，得到丁○○○之同意使用信用卡，事後並予清償所刷貨款，並無不法所
    有之意圖，然查：
    （一）被害人丁○○○於警訊、偵查、原審及本院審理時均稱：其並未看到被告
          所稱之紙條，係於接到荷蘭銀行電話查證刷卡次數、金額時，才發現遭盜
          刷，嗣持相片到特約商店調查刷卡消費者之長相時，始知為被告所刷，
          並非被告所稱之留有借用紙條等語（詳警卷九十年一月七日、十九日筆錄
          、偵字第二三三八號卷第五頁、原審卷第十七頁、本院上訴卷第三十六頁
          ）且被告於原審審理時自承：本案之前未曾向被害人借用信用卡，本次取
          走信用卡前，亦未告知被害人等語，參以被告於行為時，已經成年，心智
          正常，當知未經他人許可，不得擅行取走他人所有之物，且信用卡之使用
          關乎信用卡所有人之經濟信用，所有人莫不謹慎處理信用卡相關事宜，以
          防其個人之債信受到影響，且若信用卡所有人授權他人使用信用卡刷卡消
          費，信用卡所有人即須負擔該持卡人之消費債務，是信用卡所有人當無任
          由他人擅行使用其所有之信用卡消費之理，是被告辯稱：曾留紙條告知被
          害人借用信用卡一節，殊不足採。
    （二）被告雖辯稱：被害人丁○○○之前拜訪被告住處時，亦曾不告而取其所有
          什物云云，惟被告上開供詞已為被害人丁○○○所否認，況被害人歐郭秋
          森於前是否曾取走被告之物，與被害人丁○○○是否同意被告取走其信用
          卡無涉，自難以被告所稱被害人曾向其借用家中什物等情，即認被害人確
          有出借前開信用卡之意，至被告又以事後已將借卡消費部分之帳目均已清
          償，並無不法所有之意圖置辯，惟按刑法之竊盜、詐欺取財及偽造文書等
          罪均以行為人竊得或詐得行為客體及偽造文書完畢之際，犯罪即已完成，
          縱被告於行為後，自行清償其所消費丁○○○信用卡之債款，僅係事後賠
          償被害人丁○○○損失之舉，尚難以此推定被告於行為之際，並無不法意
          圖。
    （三）綜上所述，被告上開辯解均不足採，其有竊取丁○○○信用卡，並偽造「
          丁○○○」簽名刷卡等犯行，應可認定。
三、至竊取被害人丙○○信用卡盜刷部分，被告雖始終否認，辯稱：伊於八十九年十
    二月十九日下午七時許，即在仁德交流道搭遊覽車回台中，不可能於同日下午六
    時五十九分或八時三十分在新光三越及北門運動廣場購物，該部分非伊所為，惟
    查：
    （一）被害人丙○○皮包內富邦商業銀行發行之信用卡一張（卡號：00000
          0000000000號），曾於八十九年十二月十八日晚上在台南縣永
          康市○○街一六七巷二十二號李淑芬住處即慈母天行宮丟掉一節，業據被
          害人丙○○指訴綦詳，而該信用卡經他人於八十九年十二月十九日至附表
          二所示之商店盜刷之事實，亦有簽帳單附卷足佐，因而附表二所示之消費
          均係他人以丙○○失竊之信用卡冒名盜刷無誤。再八十九年十二月十九日
          晚上八點半左右持丙○○信用卡前往北門運動廣場盜刷三千九百七十元者
          係被告甲○○，業經證人乙○○於警訊、偵查及本院審理時當庭指證明確
          ，又因被告於購物後曾詢問證人要到別處之地點，證人乙○○還問其是否
          本市人，故印象特別深刻，亦於本院審理時供明在卷（以上詳九十年一月
          十九日警訊筆錄、偵字第四五０五號卷第二十五頁、本院更一卷第一二二
          頁），衡之證人僅係店員，與被告甲○○素不相識，應無攀誣被告之可能
          ，加以購買衣服等需經挑選，店員對客戶應會留下印象，不若搶奪或強盜
          等均係瞬間發生，印象較易偏差，足見證人乙○○指認應可採信。
    （二）被告甲○○於八十九年十二月十八日晚上二十二時許係與被害人丙○○同
          在慈母天行宮修行，丙○○係將信用卡放置皮包內，期間丙○○曾委託被
          告拿皮包一節，為被害人丙○○指訴綦詳，被告甲○○亦承認確有替黃薇
          靜拿皮包之事（詳八十九年一月十九日警訊筆錄、本院上訴卷第四十八頁
          ），參諸丙○○之信用卡確於翌日即遭盜刷之事實，顯見被告甲○○係趁
          幫丙○○拿皮包時竊取皮包內之信用卡，殆無疑義。至丙○○信用卡被盜
          刷之簽帳單上有「丙○○」之簽名，最高法院認有送鑑定比對之必要，經
          本院命被告提出平日筆跡與其當庭書寫之筆跡暨簽帳卡上之筆跡併送法務
          部調查局鑑定結果，認：「本案待鑑定帳單係複寫，由於其上丙○○簽名
          字跡模糊不清，難以確認其筆力、筆速、筆序等筆劃特性，無法與甲○○
          筆跡比對異同」有該局九十三年十一月三十日調科貳字第０九三００四八
          一０五０號函附卷可按，另簽帳單之原本，均已逾保存期限而銷毀，並據
          新光三越及北門運動廣場函復在卷（附於本院更一卷第九十二頁、第九十
          五頁、第一三三頁），此部分調查途徑已窮，惟據偵查及本院命其當庭書
          寫「丙○○」之名並比對其於警、偵、審筆錄簽名「甲○○」之「陳」字
          ，對「─」均筆直未勾起，與簽帳單「丙○○」（見上開偵字第四五０五
          號卷十五至十七頁、第二十一頁）之「靜」字「─」未勾起之特性相似，
          反而被告甲○○五月二十五日在偵查中及本院九十三年十月十四日當庭書
          寫「丙○○」之字跡，將「靜」中「─」故意寫成「歪斜」（詳上開偵查
          卷第二十八頁、本院更一卷第一０六頁），與其筆錄自己名字簽名中「─
          」筆直均未勾起特性完全不同，足見被告甲○○於偵查及本院審理中命其
          書寫「丙○○」之筆跡刻意非常做作，顯見其情虛，參以證人乙○○當庭
          指證簽帳卡係由被告簽名，足見附表二所示之商店係被告假冒被害人黃薇
          靜名義去消費，偽造丙○○簽名盜刷信用卡甚為明確。
    （三）至被告於本院又具狀辯稱：八十九年十二月十九日下午七時許，伊在仁德
          交流道搭遊覽車回台中，不可能於同日下午六時五十九分或八時三十分在
          新光三越及北門運動廣場購物，有乘坐之遊覽車票可證一節，惟此重要證
          據，被告於警訊、偵查至本院前審均未提及，況所附車票存根，並無記載
          何人搭乘，殊難採為被告有利之認定。
    （四）綜上所述，被告甲○○此部分之辯解亦不足採，其犯行亦堪以認定。
四、按在信用卡背面簽名欄簽名，單純自形式上觀察，即足以表示信用卡之簽名者於
    信用卡之有效期限內有權使用該信用卡之辨識及證明，性質上屬刑法第二百十條
    之私文書（參照最高法院八十八年度台上字第五七三０號判決）。查被告意圖為
    自己不法之所有竊盜被害人丁○○○、丙○○所有之信用卡後，並連續於附表一
    、二所示商店持以行使消費購物，使特約商店誤以被告即為「丁○○○」「丙○○」本人，而允其消費，而被告持信用卡刷卡購物，其在簽帳單上簽名時，即表
    示該簽帳單係以持卡人之名義所製作之文書，雖一般情形率皆先由特約商店在簽
    帳單上列印商店名稱、刷卡日期及金額等記載事項，惟此僅係為便利持卡人製作
    簽帳單之權宜作法，是以被告於刷卡購物時，雖僅偽簽「丁○○○」、「丙○○
    」之署押，然該簽帳單本身仍為被告所製作之私文書，因而被告偽造「丁○○○
    」、「丙○○」之署押於消費簽單上，製作不實之消費簽帳單私文書後，持交各
    該特約商店刷卡購物簽帳消費多次，均足生損害於上開之人，故核被告所為，係
    犯刑法第三百二十條第一項之竊盜罪、第二百十六條、第二百十條之行使偽造私
    文書罪及第三百三十九條第一項之詐欺取財罪。被告於簽帳單上偽造署押之行為
    係偽造私文書之部分行為，而其偽造後持以行使，偽造之低度行為為行使之高度
    行為所吸收，均不另論罪。又被告先後二次竊取信用卡及多次行使偽造私文書、
    詐欺取財，均時間緊接，犯罪構成要件相同，顯係出於概括之犯意為之，均為連
    續犯，應依刑法第五十六條之規定各論以一罪，並分別加重其刑。被告所犯上開
    三罪間，有方法結果之牽連關係，應依牽連犯之規定從一重之連續行使偽造私文
    書罪處斷。又公訴人雖僅就被告竊取丁○○○信用卡至附表一商店盜刷之犯行起
    訴，餘者未於起訴書中及，然已將被告竊取丙○○信用卡至附表二商店盜刷之
    犯行移送併辦（即臺灣臺南地方法院檢察署九十年度偵字第四五０五號），且連
    續犯為裁判上一罪，檢察官就犯罪事實一部起訴，依刑事訴訟法第二百六十七條
    規定，其效力及於全部，法院自屬有權一併審理，附為敘明。
五、按刑法第四十一條業經立法院於民國九十年元月四日修正，將易科罰金之適用範
    圍擴大為五年以下有期徒刑之罪，並明定併合處罰之數罪，如各罪均得易科罰金
    者，其應執行之刑逾六個月時，亦得適用之，並經總統於九十年一月十日公佈，
    同月十二日生效，被告甲○○所犯偽造文書等罪，最高本刑為五年以下有期徒刑
    ，且其犯罪時間在新法修正前，新舊法比較結果，以新法有利於被告，自應以有
    利於被告新法而適用，附此敘明。
六、原審予以論罪科刑，固非無見，惟查：（一）原審未及審究被告竊取丙○○信用
    卡至附表二商店盜刷之犯行，（二）被告犯罪後法律變更，原審未比較新舊法而
    適用均有未洽。檢察官上訴意旨，執此指摘原判決採證不當，為有理由，自應由
    本院將原判決撤銷改判。爰審酌被告犯罪之動機、目的、手段、所得、其行使前
    開信用卡所生債款已清償丁○○○等一切情狀，量處有期徒刑六月，並諭知如易
    科罰金以三百元折算一日。又每次刷卡消費時，被告即以複寫方式同時在簽帳單
    顧客存根聯、特約商店存根聯上分別偽簽署「丁○○○」或「丙○○」，由被告
    、特約商店各保管一聯，惟被告供稱交付其之簽帳消費之單據，均已滅失，且依
    簽帳單係紙質構造，保管不易，易於受損滅失，因而被告保管之簽帳單單據不為
    沒收之諭知。其餘特約商店及銀行所保管如附表一、二所示，被告消費時簽帳單
    上，偽造「丁○○○」之署押（四份，每份剩二聯，共計八枚）、「丙○○」之
    署押（七份，每份剩二聯，共計十四枚），依刑法第二百十九條規定宣告沒收。
七、據上論斷，應依刑事訴訟法第三百六十九條第一項前段、第三百六十四條、第二
    百九十九條第一項前段，刑法第五十六條、第三百二十條第一項、第二百十六條
    、第二百十條、第三百三十九條第一項、第五十五條後段、第二條第一項前段、
    第四十一條第一項前段、第二百十九條、罰金罰鍰提高標準條例第一條前段、第
    二條，判決如主文。
本案經檢察官林炎昇到庭執行職務。
中    華民    國      九十三      年      十二      月      三十    日
                                  臺灣高等法院臺南分院刑事第五庭
                                      審判長法官  楊    明    章
                                            法官  沈    揚    仁
                                            法官  戴    勝    利
右正本證明與原本無異。
如不服本判決，應於判決送達後十日內向本院提出上訴狀，其未敘述理由者並應於提
出上訴狀後十日內向本院補提理由書（應附繕本)。
                                      法院書記官  李    珍    鳳
中    華    民    國      九十三      年      十二      月      三十    日
附錄：本判決論罪科刑法條：
刑法第二百一十六條：行使第二百十條至第二百十五條之文書者，依偽造、變造文書
                    或登載不實事項或使登載不實事項之規定處斷。
刑法第二百一十條：偽造、變造私文書，足以生損害於公眾或他人者，處五年以下有
                  期徒刑。
附表一：冒刷丁○○○部份：二萬九千零二十四元
┌──┬───────┬─────────┬─────────────┐
│編號│ 商        店 │時              間│  金                    額│
├──┼───────┼─────────┼─────────────┤
│一  │遠東百貨      │八十九年十二月二十│                          │
│    │              │六日              │四千五百一十元            │
├──┼───────┼─────────┼─────────────┤
│二  │新光三越百貨  │同              右│一萬六千一百零八元        │
├──┼───────┼─────────┼─────────────┤
│三  │同        右  │同              右│三千六百二十六元          │
├──┼───────┼─────────┼─────────────┤
│四  │民生綠園      │同              右│四千七百八十元            │
└──┴───────┴─────────┴─────────────┘
附表二：冒刷丙○○部份：三萬三千四百八十元
┌──┬───────┬─────────┬─────────────┐
│編號│ 商        店 │時              間│  金                    額│
├──┼───────┼─────────┼─────────────┤
│一  │北門運動廣場  │八九年十二月十九日│三千九百七十元            │
├──┼───────┼─────────┼─────────────┤
│二  │新光三越百貨  │同              右│六千八百六十元            │
├──┼───────┼─────────┼─────────────┤
│三  │同        右  │同              右│四千二百元                │
├──┼───────┼─────────┼─────────────┤
│四  │同        右  │同              右│三千五百六十四元          │
├──┼───────┼─────────┼─────────────┤
│五  │同        右  │同              右│九千八百元                │
├──┼───────┼─────────┼─────────────┤
│六  │王冠百貨企業  │同右│四千五百八十六元          │
├──┼───────┼─────────┼─────────────┤
│七  │香港商捷時    │同              右│五百元                    │
└──┴───────┴─────────┴─────────────┘
